【裁判字號】    97,上易,374
【裁判日期】    971216
【裁判案由】    確認通行權存在
【裁判全文】
臺灣高等法院臺中分院民事判決              97年度上易字第374號
上  訴  人  祭祀公業張七穆
法定代理人  甲○○
被 上訴 人  丙○○
訴訟代理人  賈俊益  律師
複 代理 人  乙○○
上列當事人間請求確認通行權存在事件，上訴人不服台灣台中地
方法院97年度訴字第823號97年8月26日第一審判決，提起上訴，
本院於97年12月2日言詞辯論終結，判決如下：
    主  文
上訴駁回。
第二審訴訟費用由上訴人負擔。
    事實及理由
一本件上訴人祭祀公業張七穆有一定之組織及財產，係屬尚未登
  記之法人乃非法人團體，自有當事人能力，其管理人為甲○○
  （見原審卷第54頁），原判決記載上訴人為「甲○○即祭祀公
  業張七穆管理人」尚屬有誤，應予更正，合先敘明。
二被上訴人起訴主張：緣坐落台中市西屯區○○○段762、762-1
  地號土地原為訴外人江林素娥所有，而該土地正前方之同段
  764-2地號土地則為上訴人所有。訴外人江林素娥係於民國（
  下同）63年間於其所有之762、762-1地號土地上興建門牌號碼
  為台中市西屯區福上巷210號之房屋（即台中市西屯區○○○
  段169建號建物），63年4月完成建物所有權第一次登記，並於
  64年10月17日將房地出售予被上訴人，被上訴人於65年1月9日
  辦理移轉登記完畢。是以，被上訴人自65年1月9日起即為該房
  屋之所有權人，且皆靠上開764-2地號土地如附圖B、C部分所
  示土地（下稱系爭土地）通往福上巷，此亦為被上訴人房屋之
  唯一出路。詎料，上訴人於97年2月發函通知被上訴人，就通
  行系爭土地須給付高額、顯不相當之租金，遭被上訴人拒絕後
  ，上訴人遂雇工於系爭土地如附圖所示B部分搭蓋鐵皮圍籬，
  阻擋被上訴人大門約三分之二出口，妨害被上訴人通行。被上
  訴人之房屋為坐北朝南之方向，大門口處正對系爭土地，只有
  透過系爭土地被上訴人方能通往台中市福上巷，此亦為被上訴
  人之唯一出路，今遭上訴人以鐵皮圍籬阻擋大門三分之二，僅
  能容身而過，顯見被上訴人之房地對外聯絡相當不便，又被上
  訴人土地地目為「建」，其上已有建築物存在，考量建地、建
  物之使用不單在使人能夠居住而已，尚包含在房地內放置機車
  、汽車、家具櫥櫃等等私人財產，此亦是在社會上一般家庭生
  活常態，而要能為上開利用，應當要有相對應大小之出入，並
  非僅能容一人出入之路徑，從而，如附圖所示B、C部分土地應
  為被上訴人所得通行之範圍。被上訴人依民法第787條第1項規
  定，聲明：1.確認被上訴人就上訴人所有坐落台中市西屯區○
  ○○段764-2地號土地內如附圖所示B、C部分（面積共19平方
  公尺）之通行權存在。2.上訴人應將附圖B部分內之地上物即
  鐵皮圍籬拆除，上訴人並應容忍被上訴人在前項有通行權之土
  地通行，不得設置地上物或為任何妨害被上訴人通行之行為。
  上訴人則以：被上訴人於97年2月2日上午11時許，於系爭土地
  處所自承其每月以數仟元代價支付租金予同段764-4地號土地
  地主，且其房舍出入之大門鄰接764-4地號土地，可連接至福
  上巷，並無不能通行之情形，被上訴人房舍前側臨系爭土地部
  分為固定式落地鋁窗，並不能開啟自由進出，故無須使用系爭
  土地至明。況被上訴人引用民法第787條第1項規定，被上訴人
  應支付償金始有通行權利存在，惟被上訴人使用系爭土地多年
  ，均未見其支付償金予上訴人，是被上訴人主張就系爭土地有
  通行權云云，洵無理由。聲明駁回被上訴人之起訴。
三本件第一審對於被上訴人之請求，判決勝訴，上訴人聲明不服
  ，求為廢棄並駁回被上訴人在第一審之訴。被上訴人則求為判
  決駁回上訴。
四本件事實理由、爭執不爭執事項、兩造攻擊防禦方法，除本判
  決書記載者外，其餘均與第一審判決書記載相同，茲引用之。
五上訴人提起上訴主張：
  (一)被上訴人於原審主張系爭土地即上石碑段764-2地號土地為
    「既成道路」，故渠等有通行之權，實則系爭土地為都市計
    劃案內尚未徵收開築之道路預定地，況被上訴人佔用系爭土
    地出租予訴外人千祥車業行陳姓負責人，現住台中市○○路
    ○段301巷4號，坐收租金供渠等作工作場所，置有鋼造屋頂
    棚架、機油收集槽，工作橡皮墊及機車多台等物，並非作通
    行之用，且被上訴人代理人亦自承系爭土地非為「既成道路
    」，顯見被上訴人於原審之主張並無理由，原審依法理應駁
    駁回被上訴人在第一審之訴。
  (二)被上訴人謂系爭土地為被上訴人唯一之出入口，試問鐵皮圍
    籬設置後，被上訴人之承租戶千祥車業行係如何進行撤遷事
    宜？且被上訴人又何以長年支付償金予上石碑段764-4地號
    土地所有權人。又辯稱被上訴人房地即福上巷210號與764-4
    地號土地所有人之房舍即福上巷208號間有欄杆，故無法通
    行。實則764-4地號土地高程均一致，欄杆僅係人為加設，
    拆除後並無不能通行之虞，由此更可證(1)系爭土地並非被上
    訴人唯一之對外出路。(2)系爭土地並非本來就作道路使用。
    系爭土地雖經台中市○○○○○道路計劃用地，但並非道路
    ，如若被上訴人謂道路計劃用地即為道路，則被上訴人所有
    之762-1地號土地亦為道路計劃用地，則當供作道路使用，
    何以被上訴人仍佔為已用？又被上訴人引用民法第787條第1
    項規定，法條內既訂有償金給付，則應支付償金予土地所有
    權人，況原審判決書亦載有由原告（即被上訴人）支付償金
    以通行系爭土地之語，豈有不支付償金，卻一直要求通行之
    權。蓋通行權存在實繫償金支付與否，被上訴人及其代理人
    亦甚瞭然。
  (三)被上訴人稱線路2較線路1法律關係複雜，故原審判決採如線
    路1者較不複雜，此乃原審錯誤之判決，蓋線路1需經二筆地
    號二名所有權人，而線路2雖亦經二筆地號，但僅一名所有
    權人，何者法律關係複雜，實無庸議。另被上訴人佔用系爭
    土地坐收租金供作工作場所，置有鋼造屋頂棚架、機油收集
    槽、停放車輛並非作道路通行之用，乃係既遂行為，上訴人
    提出台中市政府97.3.6之府都違字第0970054280號強制拆除
    通知函在案，然被上訴人卻一再昧於事實聲稱系爭土地為道
    路，再被上訴人辯稱渠等使用系爭土地對上訴人並無損害，
    土地所有人既非己身，卻強行占用收取租金牟利，辯稱土地
    所有人並無損害，有違社會常規價值。
六被上訴人於本院辯稱：
  (一)按被上訴人為台中市西屯區○○○段762、762-1地號土地及
    其上台中市西屯區○○○段169建號建物（門牌號碼：台中
    市西屯區福上巷210號）之所有權人。前述房地正前方之台
    中市西屯區○○○段764-2地號、地目為墓、面積44平方公
    尺之土地為上訴人所有，且經台中市○○○○○道路用地，
    此為被上訴人唯一出入口。而上訴人於97年2月間僱工於764
    -2地號土地搭蓋附圖B所示之鐵皮圍籬，阻擋被上訴人由系
    爭土地出入，迄今猶未拆除。
  (二)系爭土地為被上訴人唯一出入口：
    按民法第787條第1項規定：「土地因與公路無適宜之聯絡，
    致不能為通常使用者，土地所有人得通行周圍地以至公路。
    但對於通行地因此所受之損害，應支付償金。」為袋地通行
    權之明文，其目的在調和相鄰土地所有人之衝突利害關係，
    並發揮不動產之經濟效用，以促進物盡其用之社會整體利益
    。其構成要件分別為：土地與公路無適宜之連絡、使袋地為
    通常必要之使用二者。經查，系爭土地為被上訴人唯一之對
    外出路，蓋被上訴人之房地雖跟系爭土地、764-4地號土地
    相接，但被上訴人無法從764-4地號土地借道而過，因為被
    上訴人房地與764-4地號土地間有欄杆區隔，無法通行。是
    以，被上訴人房地為袋地，與公路（福上巷）唯一之連絡乃
    是系爭土地，應無疑問。次查，被上訴人房地為一辦畢保存
    登記之建物，且其坐落土地地目為建築用地，衡諸社會一般
    建物之使用情形，除在於使所有人能夠出入外，也包含得在
    房地內放置機車、汽車、家具櫥櫃等等私人財產，換而言之
    ，應當要有與建物正面相對應大小之出入，房地才能為通常
    使用，從而，系爭土地應為被上訴人所得通行之範圍。是以
    ，被上訴人房地符合袋地要件，且需通過系爭土地才能正常
    使用，故被上訴人得主張袋地通行權，應無疑問。
  (三)退步言之，通過系爭土地符合最小損害原則，原判決並無錯
    誤：
    按民法第787條第2項規定：「前項情形，有通行權人，應於
    通行必要之範圍內，擇其周圍地損害最少之處所及方法為之
    。」而查，被上訴人房地若要與公路（福上巷）聯絡之方式
    有二：(1)路線1：通過764-2地號土地。(2)路線2：通過764-4
    、764-1地號土地。由上述之說明可知最簡便、損害最小之
    方法為通過系爭土地。對於被上訴人而言，可由門口正面出
    入，無須迂迴轉道；對於764-4、764-1地號土地之地主，亦
    可免卻繁雜之法律關係；對於上訴人而言，系爭土地已編列
    為道路用地，上訴人應無受損害之可能。原審判決已有敘明
    ，是以上訴人指責原審判決未考慮被上訴人可以依照路線2
    對外聯絡，顯有錯誤。況且，依路線2之路徑，上訴人經764
    -4地號土地後，仍需通過764-1號土地，換言之，最終還是
    要經過764-1號土地，通過之土地數目比路線1為多，所造成
    之損害顯然較大。因此，路線2乃是捨近求遠、浪費土地，
    與最小侵害原則有悖。更是要求被上訴人確認二次通行權，
    徒增訟源，故原審判決之方式（路線1），應是對周圍地損
    害最少之方法。末者，763、764-4、764-1地號土地上有之
    第三人建物存在，若依路線2，無異有妨害第三人建物使用
    之虞，且迂迴路徑不利被上訴人房地之使用。反之，依照路
    線1可使被上訴人房地得正常使用，也不妨礙第三人營業，
    況且，系爭土地本來就是作為道路使用，通行其上並不會造
    成上訴人之不利益。
  (四)被上訴人通過系爭土地不會造成上訴人損失之理由：
    查系爭土地之地目為墓，且已編列為道路用地，根據法令之
    規定並無法建築、架設工作物，此外，系爭土地形狀破碎，
    上訴人根本無法利用，是以若允許被上訴人通過系爭土地，
    對於上訴人並無損害。
七本院審理之結果：
  (一)兩造爭執事項在於：
  1.被上訴人就上訴人所有764-2地號土地如附圖所示B、C部分
    是否具有通行權存在？
  2.上訴人應否將如附圖所示B部分土地上之鐵皮圍籬拆除，並
    容忍被上訴人通行如附圖所示B、C部分土地？
  (二)按土地因與公路無適宜之聯絡，致不能為通常使用者，土地
    所有人得通行周圍地以至公路。有通行權人，應於通行必要
    之範圍內，擇其周圍地損害最少之處所及方法為之，亦為民
    法第787條第1項前段、第2項所明定。而土地是否不能為通
    常使用，應斟酌土地之形狀、面積、位置及用途定之（最高
    法院81年台上字第2453號判決意旨參照）。又妨阻土地與公
    路適宜之聯絡，致不能為通常之使用者，土地所有人得請求
    除去之（最高法院88年台上字第2864號判決意旨參照）。經
    查：
  1.被上訴人主張坐落台中市西屯區○○○段762、762-1地號土
    地及其上同段169建號建物（門牌號碼：福上巷210號）為被
    上訴人所有，系爭土地為上訴人所有，被上訴人所有之上開
    房地欲聯絡福上巷，除通過系爭土地及同段764-4地號土地
    之外，別無其他出入管道，上訴人在系爭土地如附圖所示B
    部分搭建鐵皮圍籬等情，業據提出土地登記簿謄本3份、建
    物登記謄本1份、地籍圖謄本1份及現場照片7張在卷可稽，
    且為上訴人所不爭，並經原審於97年6月11日會同台中市中
    興地政事務所測量人員勘驗現場，製有土地複丈成果圖（如
    附圖）附卷可稽，自堪信為真實。依卷內之地籍圖、現場照
    片及土地複丈成果圖顯示，被上訴人所有762、762-1地號土
    地之四周，均為他人之土地，堪認被上訴人之土地為「袋地
    」，且其中相鄰之東、西、北三面均有他人之建物，僅南向
    尚有空地可供通行。是被上訴人所有房地欲聯絡福上巷之道
    路，顯須經過系爭土地及764-4地號土地，故被上訴人主張
    其需通行上訴人所有系爭土地，洵屬有據。
  2.上訴人雖辯稱：被上訴人於97年2月2日上午11時許，自承其
    以每月數仟元代價支付租金予同段764-4地號土地地主，且
    其房舍出入之大門鄰接764-4地號土地，可連接至福上巷，
    並無不能通行之情形，被上訴人房舍前側臨系爭土地部分為
    固定式落地鋁窗，並不能開啟自由進出，故無須使用系爭土
    地云云。然查，被上訴人所有房地欲聯絡福上巷，除通行
    764-4地號土地外，仍有通行系爭土地之必要，蓋764-4地號
    土地並未直接與福上巷相鄰，其間尚有764-1地號土地。若
    令被上訴人捨門前之直通方向，改經過764-4、764-1地號土
    地聯絡福上巷，非僅減損房地之利用價值，且非對周圍地損
    害最少之通行方式，是上訴人此部分所辯，顯非可採。況系
    爭土地業經編定為「道路用地」，此有台中市政府都市發展
    處簡便行文表1份存卷可佐，上訴人已無法將系爭土地供作
    其他用途，若由被上訴人通行系爭土地，對上訴人亦不致造
    成重大之損害。又查，被上訴人房屋為坐落北朝南之方向，
    大門口處正對系爭土地，且此是被上訴人唯一出路，只有透
    過系爭土地才能通往台中市福上巷，今遭上訴人以鐵皮圍籬
    阻擋大門三分之二（見原審卷第21頁照片），僅能容身而過
    而系爭土地依卷內照片觀之，係作為騎樓用地，且被上訴人
    以房舍作為機車修理買賣之用，系爭土地係供店面使用，而
    要能為上開利用，應當要有與店面相對應大小之出入，並非
    僅能容一人出入之路徑，從而，系爭土地應為被上訴人所得
    通行之範圍。是被上訴人主張其就系爭土地有通行權存在，
    自屬有據。
  3.又權利之行使，不得違反公共利益，或以損害他人為主要目
    的，民法第148條第1項規定甚明。上訴人在764-2地號土地
    如附圖所示B部分面積15平方公尺上，搭建鐵皮圍籬，有現
    場照片7張附卷可參，該鐵皮圍籬顯已妨阻被上訴人土地與
    公路之聯絡，致不能為通常之使用，而對上訴人則無任何利
    益可言，堪認上訴人搭建該圍籬純以損害被上訴人為主要目
    的，已違反民法第148條第1項之規定。從而，被上訴人一併
    請求上訴人應將前揭土地上之地上物除去，亦屬有據。
  (三)綜上所述，被上訴人本於民法第787條第1項袋地通行權之法
    律關係，請求確認就上訴人所有系爭土地之通行權存在，及
    上訴人應將764-2地號土地如附圖B部分內之地上物即鐵皮圍
    籬拆除，並應容忍被上訴人在前項有通行權之土地通行，不
    得設置地上物或為任何妨害被上訴人通行之行為，均為有理
    由，應予准許。
  (四)末按依民法第787條第1項後段規定，有通行權者，對於通行
    地因此所受之損害，雖應支付償金，惟「償金」係指補償土
    地所有權人不能使用土地之損害，必於有通行權者，行使其
    通行權後，始有是項損害之發生，與通行權無對價關係（最
    高法院86年台上字第3265號、76年台上字第2646 號判決意
    旨參照）。上訴人雖抗辯依民法第787條第1項後段規定被上
    訴人應支付償金云云，惟揆諸前揭說明，通行權與償金二者
    間既無同時履行抗辯之問題，上訴人此項抗辯，自不影響原
    審就被上訴人通行權存在與否之認定，附此敘明。
  (五)綜上，上訴人執前述五之爭詞，指摘原判決不當，核無理由
    ，應予駁回。
據上論結，本件上訴為無理由，依民事訴訟法第449條第1項、第
78條，判決如主文。
中    華    民    國    97    年    12    月    16    日
                  民事第四庭    審判長法  官  陳蘇宗
                                      法  官  李寶堂
                                      法  官  黃永祥
以上正本係照原本作成。
不得上訴。
                                      書記官  陳信和
中    華    民    國    97    年    12    月    16    日
                                                      Ｍ


司法院資訊處製作；財團法人民間司法改革基金會備份。
